臺灣高等法院民事判決　　　　　　　　93年度上易字第1099號
上　訴　人　甲○○
　　　　　　　　　　　　號3樓
被 上訴 人　乙○○
上列當事人間求損害賠償事件，上訴人對於中華民國93年8月6日
臺灣桃園地方法院93年度訴字第 102號第一審判決提起上訴，經
本院於93年4月19日言詞辯論終結，判決如下：
    主      文
原判決關於駁回上訴人後開第二項之訴部分，及該部分假執行之
聲請，並命上訴人負擔訴訟費用（除確定部分外）之裁判廢棄。
被上訴人應再給付上訴人新臺幣柒萬玖仟零肆拾元及自民國九十
二年七月十五日起至清償日止，按年息百分之五計算之利息。
其餘上訴駁回。
第一、二審訴訟費用由被上訴人負擔十分之二，餘由上訴人負擔
。
    事實及理由
一、本件被上訴人未於言詞辯論期日到場，經核並無民事訴訟法
    第 386條所列各款情形，爰依上訴人之聲請，由其一造辯論
    而為判決。合先敘明。
二、上訴人聲明求為判決：(一)原判決關於駁回上訴人後開第二項
    之訴部分廢棄。(二)被上訴人應再給付上訴人新臺幣（下同）
    46萬2,132元及自起訴狀繕本送達之翌日即民國（下同）92
    年7月15日起至清償日止，按年息5%計算之利息。
    被上訴人未於言詞辯論期日到場，亦未提出書狀作何聲明或
    陳述。
三、上訴人起訴主張：被上訴人於91年 8月17日15時30分許，駕
    駛車號 LK-8221號自用小客車，沿桃園縣蘆竹鄉○○村○○
    路之內側車道，由山腳往南崁方向行駛，行至桃園縣蘆竹鄉
    ○○村○○路○段99之1號前，欲通過設有閃光黃燈號誌之道
    路中央分隔島缺口時，疏未注意減速慢行注意安全並小心通
    過，竟以約65至70公里間之時速超速前行，致撞及對向自上
    開中央分隔島缺口往南崁方向迴轉、由上訴人所騎乘之車號
    LF9-915 號重型機車，上訴人因而人車倒地，受有左側舟狀
    骨骨折、背部挫傷、臉部挫傷、左肩挫傷、右手掌、左膝擦
    傷、左手四指指關節挫傷合併變形及腦震盪等傷害，被上訴
    人應負侵權行為損害賠償責任等情，爰依侵權行為之法則，
    求為命被上訴人給付102萬9,982元（含(1)醫藥費4萬1,382元
    ；(2)機車修理費3萬5,700元；(3)交通費8萬6,940元；(4)看護
    費5萬6千元；(5)營養費9,800元；(6)自92年1月17日起至93年
    7月17日止減少勞動能力損失28萬5,120元；(7)自91年 8月17
    日起至92年1月17日止因滯留臺灣所增加之生活費用4萬元；
    (8)因車禍遺失手錶損失3,800元；(9)慰藉金25萬元； (10)後續
    醫藥費及復健費支出1萬5千元、開刀費1萬2千元、 交通費2
    萬元及11個月不能工作之薪資損失17萬4,240元） 及法定遲
    延利息之判決（原審判命被上訴人給付4萬1,016元及自92年
    7 月15日起至清償日止按年息5%計算之利息；而駁回上訴人
    其餘之訴。上訴人就其敗訴部分，僅就其中醫藥費、交通費
    、減少勞動能力之薪資損失、慰藉金及後續支出之醫藥費3,
    980元、交通費6,670元、 自93年7月17日起至同年9月6日止
    之薪資損失2萬6,400元等部分上訴聲明不服，其餘部分未據
    聲明不服，已告確定─見本院卷16至22頁、52、53頁。被上
    訴人就其敗訴部分，則未據聲明不服，亦已告確定）。
    被上訴人在原審則以：系爭車禍事故之肇事主因在於上訴人
    而非伊；上訴人本即未打算返回中國大陸，自不得請求滯留
    台灣之生活費；又上訴人雖提出工作證，然不得依此即認其
    一定能夠找到工作，是其請求賠償薪資損失，自非有據；又
    伊並無賠償慰藉金之義務；又被上訴人傷勢已經復原，至多
    僅需復健而已，其請求賠償後續支出之損害，亦非有據等語
    ，資為抗辯。
四、經查，上訴人主張被上訴人於前揭時地，駕車行經設有閃光
    黃燈號誌之道路中央分隔島缺口時，疏未注意減速慢行注意
    安全並小心通過，反而以約65至70公里間之時速超速前行，
    撞及對向正經由上開中央分隔島缺口迴轉之上訴人所騎乘之
    重型機車，致上訴人受有左側舟狀骨骨折、背部挫傷、臉部
    挫傷、左肩挫傷、右手掌、左膝擦傷、左手四指指關節挫傷
    合併變形及腦震盪等傷害之事實，業據其提出敏盛綜合醫院
    診斷證明書為證（見原審訴字卷19頁及本院35至39頁），並
    經本院調取原審92年度交易字第86號過失傷害案卷核閱屬實
    ，且為被上訴人所不爭執（見原審訴字卷32頁），自堪信為
    真實。
五、按行車速度，依標誌或標線之規定，道路交通安全規則第93
    條第 1項定有明文；又閃光黃燈表示「警告」，車輛應減速
    接近，注意安全，小心通過，為道路交通標誌標線號誌設置
    規則第 211條第1項第2款所明定。經查，前揭肇事路段限速
    50公里，有桃園縣警察局道路交通事故調查報告表附於臺灣
    桃園地方法院檢察署91年度偵字第 16842號卷內可稽（見該
    卷第 6頁）；而被上訴人駕車行經該路段上設有閃光黃燈號
    誌之道路中央分隔島缺口時，疏未注意減速慢行、注意安全
    並小心通過，反而以約65至70公里間之時速超速前行，其違
    反道路交通安全規則第93條第 1項之規定，自有過失。且被
    上訴人因此所涉及刑責部分，亦經刑事法院依過失傷害罪名
    ，判處有期徒刑 3月確定，有原審92年度交易字第86號刑事
    判決足據（見原審訴字卷第 7頁）。至臺灣省桃園縣區車輛
    行車事故鑑定委員會及臺灣省車輛行車事故覆議鑑定委員會
    前依上開刑事案件囑託鑑定結果，雖僅認定被上訴人駕駛自
    用小客車超速行駛且未注意車前狀況之過失，有臺灣省桃園
    縣區車輛行車事故鑑定委員會91府車鑑桃字第911514號鑑定
    意見書及臺灣省車輛行車事故覆議鑑定委員會92年 6月11日
    府覆議字第 9210411號函可稽（見臺灣桃園地方法院檢察署
    91年度偵字第 16842號卷第26頁及原審92年度交易字第86號
    刑事卷第36頁）。惟本件車禍肇事地點為設有閃光黃燈號誌
    之道路中央分隔島缺口，既有現場照片足按（見原審92年度
    交易字第86號刑事卷第64至66頁），且為兩造所不爭執（見
    原審訴字卷32頁），則被上訴人未依閃光黃燈號誌之指示，
    減速慢行、注意安全並小心通過，其此部分過失亦甚為顯然
    。
六、按因故意或過失，不法侵害他人之權利者，負損害賠償責任
    ；又不法侵害他人之身體或健康者，對於被害人因此喪失或
    減少勞動能力，或增加生活上之需要者，應負損害賠償責任
    ；又不法侵害他人之身體、健康者，被害人雖非財產上之損
    害，亦得請求賠償相當之金額，民法第184條第1項前段、第
    193條第1項及第195條第1項前段分別定有明文。本件被上訴
    人因前揭過失行為，侵害上訴人之身體及健康，上訴人自得
    就其所受損害，請求被上訴人負侵權行為損害賠償責任。茲
    就上訴人各項賠償請求是否有據？逐項審究如下：
    (一)關於醫藥費部分：
      上訴人主張其自91年8月17日至93年7月3日止， 因本件車
      禍受傷所支出之醫藥費共9萬9,314元之事實，固據提出藥
      局收據19紙（金額合計6,232元）、 敏盛綜合醫院收據37
      紙（金額合計1萬5,454元）、財團法人天主教聖保祿修女
      會醫院收據2紙（金額合計1,496元）、新泰綜合醫院收據
      11紙（金額合計3,100元）、  大新大診所收據1紙（金額
      900元）、宏安中醫醫院收據42紙（金額合計6,350元）、
      長庚紀念醫院醫療費用收據23紙（金額合計 8,310元）為
      證（見原審卷98、103至129頁）。惟查，上開醫藥費用收
      據之總金額僅為4萬1,842元（其計算式為：6,232+15,454
      +1,4 96+3,100+900+6,350+8,310=41,842元），是上訴人
      得請求被上訴人賠償之範圍，自以該金額為限。上訴人主
      張支出醫藥費共9萬9,314元，就超過上開金額部分，難認
      有據。又上開金額係自醫藥費收據金額加總而來，並未扣
      除上訴人自認其已自被上訴人受領賠償之5萬7,932元（見
      原審交附字卷第3頁），附此敘明。
    (二)關於交通費部分：
      上訴人主張其因就醫、復健往返於住所與醫院之間，支出
      計程車資共計8萬6,940元之事實，業據其提出計程車收據
      為證（見原審訴字卷93至95、130至156頁）。經核上訴人
      因本件車禍受傷後，自91年10月23日起至92年 7月14日止
      在敏盛綜合醫院共門診12次、復健治療64次；自92年 7月
      21日起至93年 8月16日止在長庚紀念醫院復健治療共40次
      ，有敏盛綜合醫院及長庚紀念醫院診斷證明書可稽（見本
      院卷38、39頁），自堪認為上開計程車資之支出，確為上
      訴人就醫所需且屬必要，且被上訴人就此亦未爭執，是上
      訴人請求被上訴人賠償此部分損害，自屬有據。
    (三)關於減少勞動能力及增加生活費用部分：
      上訴人主張其係中國大陸地區人士，因受傷滯留臺灣地區
      ，而須支出生活費，按現行臺灣地區最低生活費用標準每
      月8千元計算，自91年8月17日起至92年1月17日止，共5個
      月，合計4萬元； 又受傷後自92年1月17日起至93年7月17
      日止共18個月不能工作，按行政院勞工委員會公告大陸地
      區配偶之最低工資 1萬5,840元計算，受有工資損失 28萬
      5,120元等情， 固據其提出大陸地區配偶工作許可證及行
      政院勞工委員會公告為證（見原審訴字卷22頁及交附民字
      卷10頁）。惟查，上訴人縱未發生本件車禍，亦仍須支出
      生活費，是其所謂「滯留臺灣地區之生活費」云云，顯非
      其因本件車禍所受損害，況上訴人復另主張在「臺灣」不
      能工作所受之薪資損失，足見其並無「滯留」之情事，是
      上訴人此部分之主張，即不足取。再查，上訴人因本件車
      禍受傷，住院期間自91年 8月17日起至同年月29日止，有
      敏盛綜合醫院診斷證明書可稽（見本院卷36頁）；又依敏
      盛綜合醫院93年3月3日敏醫字第 0930569號函附主治醫師
      簽註意見所示，上訴人出院後不能工作之休養期間約 6個
      月（見原審訴字卷47、48頁），此一意見簽註之時，上訴
      人出院早已超過 6個月，自係依上訴人實際復原狀況所為
      之評估而非預估，是雖上訴人又提出敏盛綜合醫院93年 9
      月 6日診斷證明書，上載：「病人已復健至今，左手腕關
      節活動力仍未健全，無法正常屈曲及彎曲，無法正常工作
      」，既與前揭敏盛醫院覆函意見不符，自難據為有利於上
      訴人之認定。準此，上訴人因本件車禍不能工作之期間應
      以 7個月為相當，以最低工資每月1萬5,840元計算，上訴
      人因本件車禍受傷，所受薪資損失為 11萬880元（其計算
      式為：15,840×7=110,880元）。 是上訴人主張此部分之
      損害，就其中 11萬880元之部分，應屬有據；至逾此金額
      之請求，即屬無據。
    (四)關於非財產上損害之慰藉金部分：
      上訴人因本件車禍事故，受有前揭傷害，精神上自必感受
      痛苦。爰斟酌上訴人所受傷害之程度；及上訴人為高中畢
      業，原係從事農業及建築工作，現無業，名下並無資產；
      而被上訴人為高職畢業，現在家中經營之寢具工廠工作，
      92年度所得金額為7萬3,582元，名下財產有汽車兩輛等一
      切情狀後（見原審卷75頁及本院卷53、60頁），認上訴人
      請求賠償之慰藉金，以15萬元為適當；至逾此金額之請求
      ，即非有據。
    (五)關於後續支出部分：
      上訴人主張其因本件車禍事故，自93年7月3日起至同年 9
      月14日止，共計支出醫藥費3,980元、計程車資6,670元之
      事實，業據其提出醫療費用收據、計程車資收據、診斷證
      明書為證（見本院卷25至39頁），上訴人請求被上訴人賠
      償此部分合計1萬650元之損害，自屬有據。惟上訴人因本
      件車禍不能工作之期間以 7個月為相當，已如前述，則上
      訴人就受傷7個月後之93年7月17日起至同年9月6日止之期
      間，主張因不能工作受有薪資損失2萬6,400元，並據以請
      求被上訴人賠償，即非有據。
    綜上所述，上訴人因本件車禍所受之損失金額，加計已經原
    審判決確定之部分（即機車修理費3萬2,526元、 看護費1萬
    2,133元），合計應為44萬4,971元（其計算式為：醫藥費41
    ,842 元+交通費86,940元+不能工作之薪資損失110,880元 +
    慰藉金150,000元+後續支出10,650元+機車修理費32,526元+
    看護費12,133元=444,971元）。
七、惟按損害之發生或擴大，被害人與有過失者，法院得減輕賠
    償金額，或免除之，民法第217條第1項定有明文。又汽車迴
    車時，應暫停並顯示左轉燈光或手勢，看清無來往車輛，始
    得迴轉，為道路交通安全規則第106條第5款所明定。經查，
    上訴人行經前揭中央分隔島缺口欲迴轉時，未看清無來往車
    輛並讓直行之被上訴人車輛先行，致遭被上訴人駕駛自用小
    客車撞及，其自身亦有違反上開道路交通安全規則之情事，
    故其對於本件車禍事故之發生，自屬與有過失。且上開臺灣
    省桃園縣區車輛行車事故鑑定委員會、臺灣省車輛行車事故
    覆議鑑定委員會鑑定意見亦均同此認定（見臺灣桃園地方法
    院檢察署91年度偵字第 16842號卷第26頁及原審92年度交易
    字第86號刑事卷第36頁）。爰斟酌被上訴人固有超速、及行
    經設有閃光黃燈號誌之路口，而未減速接近，注意安全，小
    心通過之過失，惟上訴人未讓直行車先行，侵犯被上訴人之
    路權，應負較重之過失責任，因認上訴人應負擔10分之 6之
    過失責任。準此，上訴人所得請求被上訴人給付之金額應減
    為17萬7,988元（其計算式為：444,971元× (1-6/10)=177,
    988元）。惟查，上訴人自認已自被上訴人受領賠償金額5萬
    7,932元（見原審交附民字卷第3頁），經扣除後，上訴人僅
    得請求被上訴人賠償12萬零56元（計算式：177,988-57,932
    =120,056元）。茲再經扣除已確定之4萬1,016元後，上訴人
    祇得請求被上訴人再給付7萬9,040元（其計算式為：120,05
    6元-41,016元=79,040元）。
八、從而，上訴人本於侵權行為之法則，請求被上訴人再給付 7
    萬9,040元及自起訴狀繕本送達之翌日即92年7月15日起至清
    償日止，按年息5%計算之利息部分，自屬應予准許；至逾上
    開部分所為再給付之請求，即屬不應准許。原審就上開應予
    准許部分，所為上訴人敗訴之判決，尚有未洽，上訴論旨指
    摘原判決此部分不當，求予廢棄改判，為有理由；就上開不
    應准許部分，所為上訴人敗訴之判決，並無不合，上訴論旨
    指摘原判決此部分不當，求予廢棄改判，為無理由。
九、至兩造其餘之攻擊或防禦方法及未經援用之證據，經本院斟
    酌後，認為均不足以影響本判決之結果，自無逐一詳予論駁
    之必要，併此敘明。
十、據上論結，本件上訴為一部有理由，一部無理由，依民事訴
    訟法第450條、第449條第1項、第79條、 第463條、第385條
    第1項前段，判決如主文。
中　　華　　民　　國　　94　　年　　5 　　月　　3 　　日
                  民事第六庭審判長法　官  林 鄉 誠
　　　　　　　　　　　        　　法　官  鄭 威 莉
　　　　　　　　　　　      　  　法　官  梁 玉 芬
正本係照原本作成。
不得上訴。
中　　華　　民　　國　　94　　年　　5 　　月　　4 　　日
 　　　　　　　　　　　　　　　　 書記官  常 淑 慧
